【裁判字號】    96,訴,8696
【裁判日期】    970910
【裁判案由】    分配表異議之訴
【裁判全文】
臺灣臺北地方法院民事判決              96年度訴字第8696號
原      告  乙○○
被      告  甲○○
訴訟代理人  朱容辰律師
上列當事人間分配表異議之訴事件，本院於民國97年8月8日言詞
辯論終結，判決如下：
    主  文
本院九十五年度執字第二一六九九號給付票款強制執行事件於民
國九十六年九月三日作成之分配表一次序十第二順位抵押權即被
告之分配金額超過新臺幣肆佰參拾捌萬肆仟陸佰玖拾玖元部分，
應予剔除，不得列入分配。
原告其餘之訴駁回。
訴訟費用由被告負擔二十五分之一，餘由原告負擔。
    事實及理由
壹、程序方面：
一、按債權人或債務人對於分配表所載各債權人之債權或分配金
    額有不同意者，應於分配期日1日前，向執行法院提出書狀
    ，聲明異議；異議未終結者，為異議之債權人或債務人，得
    向執行法院對為反對陳述之債權人或債務人提起分配表異議
    之訴，強制執行法第39條第1項、第41條第1項前段分別定有
    明文。經查，本院95年度執字第21699號給付票款強制執行
    事件於民國96年9月3日作成分配表，定於96年10月23實行分
    配，原告不同意該分配表1（下稱系爭分配表）次序10第二
    順位抵押權所列之債權額（含債權原本、利息），於96年10
    月11日具狀對該分配表聲明異議，並於同年10月29日對反對
    其陳述之被告提起本件分配表異議之訴，業據本院調閱95年
    度執字第21699號民事執行卷宗查明無訛，足認原告已依前
    開規定，於分配期日1日前，向執行法院具狀聲明異議，並
    於分配期日起10日內，向本院提起分配表異議之訴，核無不
    合，應予准許，先予敘明。
二、次按不變更訴訟標的，而補充或更正事實上或法律上之陳述
    者，非為訴之變更或追加，民事訴訟法第256條定有明文。
    經查，本件原告係以強制執行法第41條有關分配表異議之訴
    之規定為請求權基礎，其於起訴時原主張被告與訴外人林崑
    城簽訂消費借貸契約及就系爭不動產設定600萬元之本金最
    高限額抵押權，係基於通謀虛偽意思表示，嗣原告於本院審
    理時撤回前揭關於通謀虛偽意思表示之主張，而改以主張被
    告並無交付金錢予訴外人林崑城之事實，被告對訴外人林崑
    城之借款債權不存在等語（見本院卷第55頁），依前開規定
    ，僅係更正法律上之陳述，非為訴之變更，自應予准許。
貳、實體方面：
一、原告起訴主張：系爭分配表次序10記載分配予被告新臺幣（
    下同）453萬8835元，係以被告對訴外人林崑城所有坐落臺
    北市○○區○○段三小段535地號土地及其上同段6177、617
    8、6190建號等建物（下稱系爭不動產）設定600萬元之本金
    最高限額抵押權，及被告所持有訴外人林崑城、劉郁玫於94
    年9月23日所共同簽發面額500萬元，到期日為95年3月26日
    之本票乙紙（下稱系爭本票）、本票裁定暨確定證明等件為
    依據，惟查，被告與訴外人林崑城就系爭不動產設定600萬
    元之本金最高限額抵押權，被告並無交付金錢之事實，被告
    對於訴外人林崑城之借款債權不存在。又系爭不動產前於92
    年3月21日設定第一順位1080萬元之本金最高限額抵押權予
    中央信託局股份有限公司，依當時之市價，已無空間可供貸
    款，然被告竟設定600萬元之本金最高限額抵押權，同時收
    受系爭本票，復未約定利息，實有悖於常情，是系爭分配表
    記載分配予被告之債權原本為362萬元、利息為91萬8835元
    ，兩者合計453萬8835元，顯有違誤，爰依強制執行法第41
    條第1項規定，提起本件訴訟，請求將系爭分配表所列分配
    予被告之金額453萬8835元，更正為0元等語。並聲明：本院
    95年度執字第21699號給付票款強制執行事件於96年9月3日
    所製作之分配表1記載次序10分配予被告之金額453萬8835元
    ，應予剔除，不得列入分配。
二、被告則以：被告於94年9月23日貸與訴外人林崑城500萬元，
    其中40萬元係由訴外人林崑城當場簽收，業經證人張靜怡律
    師到庭證述明確，其餘460萬元係被告向訴外人橋美股份有
    限公司（下稱橋美公司）借款後，於94年9月26日各匯款230
    萬元至訴外人林崑城之帳戶，是被告與訴外人林崑城間有借
    款之合意及金錢之交付，又被告所留存之借據係因自己保管
    ，故無被告本人之簽名，但訴外人林崑城及見證人所留存之
    借據應有被告之簽名，亦據見證人張靜怡律師證述在卷，另
    訴外人林崑城所簽發發票日為95年1月26日、同年2月26日，
    面額7萬5000元、4萬5000元之支票各乙紙，經被告事後回想
    ，應係訴外人林崑城答應給被告之利息，訴外人林崑城業已
    清償150萬元，故其債務僅剩350萬，以卷內既有資料所示，
    顯見被告與訴外人林崑城間確有借款之事實存在，否則訴外
    人林崑城不會讓被告設定最高限額抵押權，更不會交付8 紙
    支票作為還款之擔保，若訴外人林崑城沒有收到借款500 萬
    元，絕不會同意讓其中3張支票兌現，縱使原告再三質疑借
    據形式上之瑕疵，仍無礙雙方確有借款契約存在之事實等語
    置辯。並聲明：原告之訴駁回。
三、兩造不爭執之事項：
   （一）訴外人林崑城、劉郁玫於94年9月23日共同簽發面額50
         0萬元，到期日為95年3月26日之本票乙紙交予被告，
         訴外人林崑城復於同年9月26日以其所有之系爭不動產
         為被告設定600萬元之本金最高限額抵押權，嗣被告持
         系爭本票聲請本院以95年度票字第17098號裁定准許強
         制執行。
   （二）訴外人林崑城另分別開立發票日94年10月26日（面額
         50 萬元）、同年11月26日（面額50萬元）、12月26日
         （面額50萬元）、95年1月26日（面額100萬元）、同
         年2 月26日（面額100萬元）及3月26日（面額150萬元
         ）面額合計500萬元之支票各乙紙交予被告，其中前3
         紙面額合計150萬元之支票均已兌現，其餘3紙面額合
         計350萬元之支票屆期經提示則未獲付款。
   （三）被告於95年5月22日以本院95年度票字第17098號本票
         裁定為執行名義，聲請強制執行訴外人林崑城、劉郁
         玫之財產，經本院民事執行處以95年度執字第21699
         號事件受理，因原告及其他債權人聲明參與分配，經
         本院於96年9月3日作成分配表，並定於96年10月23日
         實行分配。
四、兩造爭執之事項：
  （一）被告對訴外人林崑城間之借款債權是否存在？借款本金
        為何？
  （二）本院95年度執字第21699號給付票款強制執行事件於96
        年9月3日所製作之分配表次序10第二順位抵押權即被告
        之債權額（含債權原本、利息）應為如何之更正？
五、得心證之理由：
  （一）被告對訴外人林崑城間之借款債權是否存在？借款本金
        為何？
      1.按稱消費借貸者，謂當事人一方移轉金錢或其他代替物
        之所有權於他方，而約定他方以種類、品質、數量相同
        之物返還之契約，民法第474條第1項定有明文。又當事
        人主張有金錢借貸關係存在，就其發生所須具備之特別
        要件即金錢之交付及借貸意思表示互相一致負舉證之責
        任，若僅證明有金錢之交付，未證明借貸意思表示互相
        一致者，尚不能認為有金錢借貸關係存在（最高法院81
        年度臺上字2372號判決參照）。另強制執行法第41條之
        分配表異議之訴屬形成之訴，訴訟標的為異議權，若原
        告係以被告參與分配之債權不存在為異議權之理由，本
        質上即寓含有消極確認債權不存在訴訟之性質，則參與
        分配之債權存否乃判斷異議權有無之前提，亦即須先審
        理該債權存否後才就異議權加以判斷，於確認該有爭議
        之債權不存在後，始為剔除該債權於分配表外之形成判
        決，是依舉證責任分配法則，自應由主張該債權存在之
        被告負舉證責任。
      2.經查，被告主張其與訴外人林崑城間成立消費借貸契約
        等語，並提出借據乙份為證（見本院卷第33頁），原告
        雖以上開借據並無被告之簽名為由，否認該借據之真正
        ，惟據見證人張靜怡律師到庭證稱：94年9月23日下午
        林崑城帶著他太太劉郁玫到我的事務所簽立這份借據，
        我感覺林崑城與劉郁玫很急著要用錢，被告當天早上才
        跟我確定說她可以調到錢借給林崑城，且有初步談好要
        用林崑城的不動產設定抵押，她才願意借錢，所以我在
        製作借據時，為了談還款的條件花了一些時間，我希望
        林崑城可以先還少一點，到後期才還多一點，減少他的
        還款壓力，談成之後已經接近3點半，那時被告接到她
        委託的代書電話，要幫林崑城辦理抵押權設定登記，所
        以借據有雙方及我的簽名，在我簽完名之後，被告與林
        崑城就急著走，要去辦抵押權設定及交付款項，我要求
        他們把契約帶去，自己簽名，但是我要留這幾張票，因
        為我不確定被告是否有把錢交給林崑城，這時劉郁玫跟
        我待在我的辦公室等他們，我手上的借據是有被告的簽
        名等語（見本院卷第119頁背面），並提出被告親簽之
        借據乙份為憑（見本院卷第137頁），其上除被告之簽
        名外，其餘手寫字跡及簽名均與被告提出之借據（即被
        證1）相同，應非事後臨訟杜撰，堪信被告確有在系爭
        借據上貸與人欄親簽無訛，參以系爭借據第5條約定雙
        方各執1份為憑，原告對於其上「林崑城」簽名之真正
        復無爭執（見本院卷第142頁），則被告留存之借據上
        雖無自己之簽名，亦無礙於雙方已合意成立之消費借貸
        契約，是原告主張系爭借據並無被告之簽名，故非真正
        云云，殊無足取。
      3.原告雖否認被告有交付金錢之事實，惟依系爭借據第1
        條約定：「甲方（即訴外人林崑城）向乙方（即被告）
        借款500萬元，.... 甲方確認於簽立本借據時，當場收
        受乙方所交付之40萬元，清點無誤，其餘款項460萬元
        電匯甲方銀行帳戶」，是被告與訴外人林崑城係約定借
        款500萬元，其中40萬元約定於簽立借據當天交付現金
        ，其餘款項460萬元則約定以匯款方式交付，關於匯款
        交付部分，被告主張其於94年9月26日自華南商業銀行
        橋美公司帳戶及上海商業儲蓄銀行被告帳戶各匯款230
        萬元至訴外人林崑城指定之帳戶內乙節，業據提出華南
        商業銀行匯款申請書、上海商業儲蓄銀行匯出匯款申請
        書各乙份為證（見本院卷第34、35頁），並有華南商業
        銀行信維分行96年12月18 日96華信維字第477號函暨所
        附存取款憑條、匯款申請書及上海商業儲蓄銀行信義分
        行97年3月17日上信義字第09700025號函暨所附匯出匯
        款明細表等件在卷可稽（見本院卷第68、69、109、110
        頁），觀諸上開華南商業銀行匯款申請書之匯款人欄及
        上海商業儲蓄銀行匯出匯款申請書之匯款人戶名欄均記
        載「甲○○」字樣，足見被告確有匯款460萬元予訴外
        人林崑城甚明。
      4.原告雖以被告所匯款項均係訴外人橋美公司所有為由，
        否認被告有交付借款230萬元之事實，惟證人即橋美公
        司負責人林榮祥到庭證稱：94年9月間橋美公司法律顧
        問張靜怡律師到公司來找我與被告，說她有學長林崑城
        急用資金標購土地，問我是否可以幫忙，就約林崑城及
        他太太到張律師事務所，本來說要借1000萬元，我說沒
        那麼多錢，後來他說借500萬元，我因考慮他是法官轉
        任，又是嘉義同鄉，所以答應借他這筆錢，但是希望可
        以儘快還我，我們請張律師當證人，款項由被告支出，
        因為我常常在大陸驗貨，公司財務都是由被告負責，所
        以由被告借款給林崑城，用被告的名義設定抵押權，被
        告是抵押權人，借款的資金是橋美公司的，由被告負責
        還款給橋美公司等語（見本院卷第152頁），堪認被告
        貸與訴外人林崑城之資金係向訴外人橋美公司借用，被
        告仍須負責償還訴外人橋美公司，又債權債務之主體以
        締結契約之當事人為準，凡以自己名義訂立借款契約為
        貸與者，無論其實際支出款項之人為何人，當然應由締
        結契約之貸與人負契約義務，是被告既為系爭消費借貸
        契約之締約當事人，借款合意存在於被告與訴外人林崑
        城之間，已如前述，則不論被告匯予訴外人林崑城之款
        項來源為何，均無礙於被告已交付借款之事實，原告前
        開主張尚難憑採。
      5.關於被告主張交付訴外人林崑城現金40萬元部分，據證
        人張靜怡律師結證稱：簽立借據當天下午林崑城先與被
        告到我們事務所6樓（即橋美公司）拿現金40萬元，之
        後再匯款，後來隔1、2天我有打電話問林崑城，他說有
        收到錢，且抵押權已經辦好等語（見本院卷第119頁背
        面）及證人林榮祥證稱：現金40萬元是被告在簽立借據
        前後交給林崑城的，交付當時我不在場，因為我有事情
        先離開了，我們在事務所講完之後，被告就去領現金給
        林崑城等語（見本院卷第152頁），可知證人張靜怡律
        師、林榮祥均未在場親自見聞被告交付借款40萬元之事
        實，惟查，系爭不動產所設定債權額為600萬元之本金
        最高限額抵押權，有土地暨建物登記謄本在卷可參（見
        本院卷第7至10頁），相當於借款本金500萬元之一點二
        成，核與實務上銀行借貸設定最高限額抵押權之成數相
        當，尚屬合理，又依一般情形而言，借用人既將土地為
        貸與人設定抵押權，並已登記完畢，自可推定貸與人已
        將貸與之金錢或代替物交付與借用人完畢，此乃經驗法
        則，自不容借用人隨意主張其未受到該借貸物之交付（
        最高法院59年臺上字第463號判決參照），是證人張靜
        怡律師及林榮祥於被告交付金錢時雖均不在場，但證人
        張靜怡律師事後業已向訴外人林崑城確認有收受借貸款
        項，且被告貸與訴外人林崑城之500萬元借款，係向訴
        外人橋美公司調借，亦經證人林榮祥證述屬實，而證人
        張靜怡係執業多年之律師，其對於簽發本票、支票、設
        定最高限額抵押權之法律意義及效力，當知之甚詳，其
        復自承訴外人林崑城簽發之本票、支票等票據均係其向
        林崑城確認收到款項後始交付予被告，倘若林崑城僅收
        到匯款460萬元，豈會提供面額500萬元之本票、支票及
        設定600萬元之本金最高限額抵押權予被告，且從未出
        面爭執債權金額？揆諸前開判決意旨，堪信被告主張有
        交付現金40萬元予訴外人林崑城乙節為真實。
      6.綜上，被告對訴外人林崑城之借款債權確係存在，借款
        本金為500萬元，惟訴外人林崑城已如期清償其中150萬
        元借款，此為兩造所不爭執，是扣除已清償之部分，訴
        外人林崑城尚欠被告借款本金350萬元，被告持系爭本
        票裁定聲請強制執行訴外人林崑城之財產，核屬有據。
  （二）本院95年度執字第21699號給付票款強制執行事件於96
        年9月3日所製作之分配表次序10第二順位抵押權即被告
        之債權額（含債權原本、利息）應為如何之更正？
      1.按「抵押權所擔保者，為原債權、利息、遲延利息及實
        行抵押權之費用。但契約另有訂定者，不在此限」，民
        法第861條第1項定有明文。此項規定依民法第881條之
        17之規定，於最高限額抵押權準用之（依民法物權編施
        行法第17條之規定，於民法物權編96年9月28日修正施
        行前所設定之最高限額抵押權，亦適用之）。又除契約
        另有約定外，抵押權所擔保者，為原債權、利息、遲延
        利息及實行抵押權之費用，此為民法第861條所明定，
        金錢債務雖未約定利息，債權人依同法第233條第1項規
        定，仍得請求遲延利息，因之，遲延利息無須登記即為
        抵押權效力所及，抵押權人自得就抵押物行使優先受償
        之權利，至他項權利證明書上所載『遲延利息，無』，
        倘當事人之真意非在免除遲延利息之負擔，而僅係無遲
        延利息之利率約定時，依上述說明，遲延利息自仍屬抵
        押權擔保之範圍（最高法院77年度臺抗字第131號裁判
        參照）。另最高限額抵押權因其所擔保之基礎關係業經
        登記，而此項基礎關係所生之個個債權，於最高限額範
        圍內，均為擔保效力所及，該個個債權之利息、違約金
        ，既係自基礎關係債權所生，當亦無須登記，是以，最
        高限額抵押權所擔保債權之利息、違約金不以登記為必
        要，惟仍應受最高限額之限制。
      2.原告主張系爭最高限額抵押權設定契約書並無約定利息
        、遲延利息之記載，故系爭分配表所列被告利息債權部
        分無優先受償權云云，經查，依系爭借據第3條第2項、
        第3項約定：「甲方如有遲延清償之情形時，甲方同意
        遲延利息自到期日起算，至清償完畢日止，以年息20％
        計算。甲方如有違約情形時或所交付之支票跳票，甲方
        同意乙方得就前2項之全部賸餘債務及遲延利息之總額
        ，逕行聲請強制執行」，足認被告與訴外人林崑城就系
        爭借款確有約定遲延利息以年息20％計算，系爭最高限
        額抵押權設定契約書固記載「遲延利息：無」，然雙方
        真意並非在免除訴外人林崑城遲延利息之負擔，又系爭
        借款期限為94年9月23日至95年3月26日，訴外人林崑城
        開立予被告之票據，其中未兌現之3紙支票，發票日期
        為95年1月26日至同年3月26日，均在系爭最高限額抵押
        權之存續期限（即94年9月23日起至95年9月22日止）內
        所發生，自應為系爭最高限額抵押權效力所及。
      3.被告抗辯稱：林崑城開立面額7萬5000元及4萬5000元之
        2紙支票係其答應支付給被告之借款利息，此由該2紙支
        票與其餘面額合計500萬元之6紙支票號碼連續可證等語
        （見本院卷第171頁），並提出面額7萬5000元及4萬500
        0元之支票各乙紙為憑（見本院卷第77、78頁），惟此
        與被告前稱：上開2紙支票係林崑城另於95年1月初向其
        借款時開立等語（見本院卷第74頁）並不相符，是被告
        前後陳述不一，則上開12萬元之票據債權是否係約定利
        息，已難採信，又依系爭借據之記載，僅於第3條第2項
        約定「遲延利息自到期日起算，至清償完畢日止，以年
        息20％計算」，除此之外，並未約定自借款日起至到期
        日止之借款利息為何，參諸系爭最高限額抵押權契約書
        之利息欄亦載明「無」，佐以系爭借據約定之借款期限
        係自94年9月23日起至95年3月26日止，倘若上開2紙支
        票係約定利息，何以面額不同？利率如何計算？系爭借
        據均未載明，尚難憑採，是被告徒以上開2紙支票與其
        餘6紙面額合計500萬元之借款支票連號，即謂係訴外人
        林崑城與被告約定之利息，殊嫌無據。
      4.承上，被告與訴外人林崑城就系爭借款約定清償日為95
        年3月26日，遲延利息為按年息20％計算，訴外人林崑
        城已於清償期前償還本金150萬元，尚欠借款本金350萬
        元，已如前述，則訴外人林崑城於清償日屆至而未清償
        ，即應自翌日即95年3月27日起，按年息20％計算遲延
        利息，依此，訴外人林崑城自95年3月27日起至96年7月
        13日（即系爭分配表計算基準日）止（共1年又3月17日
        ），應給付遲延利息合計90萬8056元【計算式：000000
        0X20％÷12X（12+3+17/30）=908056，元以下四捨五入
        】，扣除被告已自訴外人東客股份有限公司、臺北市第
        一信用合作社、拍賣臺一股票分別受償租金債權3萬900
        0元、股金債權4萬9900元及股票所得6801元，並加計執
        行費7萬2344元後（系爭分配表附註五參照），債權利
        息應列88萬4699元（計算式：000000-00000-00000-000
        0+72344=884699）。從而，系爭分配表次序10第二順位
        抵押權即被告之債權原本應更正為350萬元，債權利息
        應更正為88萬4699元，分配金額應更正為為438萬4699
        元。
六、綜上所述，原告依強制執行法第41條第1項規定，請求將本
    院95年度執字第21699號給付票款強制執行事件於96年9月3
    日所製作之系爭分配表次序10第二順位抵押權即被告之分配
    金額超過438萬4699元部分，應予剔除，不得列入分配之範
    圍內，為有理由，應予准許，逾此部分之請求，即無理由，
    應予駁回。
七、本件事證已臻明確，兩造其餘攻擊防禦方法及所提證據，核
    與本件判決結果不生影響，爰不另一一論述，併予敘明。
八、據上論結，本件原告之訴為一部有理由，一部無理由，依民
    事訴訟法第79條，判決如主文。
中    華    民    國    97    年    9     月    10    日
                  民事第二庭    法  官  鍾素鳳
以上正本係照原本作成。
如對本判決上訴，須於判決送達後20日內向本院提出上訴狀。
中    華    民    國    97    年    9     月    11    日
                                書記官  林玗倩


司法院資訊處製作；財團法人民間司法改革基金會備份。
